臺灣高等法院民事判決
110年度上字第1145號
上  訴  人  陳裴玉  
訴訟代理人  曾國龍律師
            許嘉芬律師
視同上訴人  陳秋勇  
            陳治尹  
            陳季良  
            陳信竹  
            陳孟甫  
兼  上五人
共      同
訴訟代理人  陳利光  
被  上訴人  林秀珠  
訴訟代理人  沈明欣律師
上列當事人間請求分割共有物事件，上訴人對於中華民國110年9
月16日臺灣士林地方法院109年度訴字第1550號第一審判決提起
上訴，本院於111年3月30日言詞辯論終結，判決如下：
    主      文
上訴駁回。
第二審訴訟費用由上訴人陳裴玉負擔。
    事實及理由
壹、程序方面：
    被上訴人提起本件共有物分割之訴乃固有必要訴訟，雖僅上
    訴人陳裴玉（下稱陳裴玉）提起上訴，惟依民事訴訟法第56
    條第1項第1款前段規定，對其他共同訴訟人亦有效力，自應
    併列其等為上訴人。
貳、實體方面：
一、被上訴人主張：坐落新北市○○區○○段0000地號土地、面積42
    43.21平方公尺土地(下稱系爭土地)為兩造所共有，兩造就
    系爭土地之應有部分如本判決附表（下稱附表）一所示。系
    爭土地原為上訴人陳裴玉（下稱陳裴玉）之配偶「陳軟」與
    訴外人即伊配偶「陳糸」及「上訴人陳秋勇」（下稱陳秋勇
    ）三兄弟所共有；陳糸於民國80年10月4日死亡後，其應有
    部分1/3由伊及上訴人陳孟甫、陳利光、陳季良、陳治尹、
    陳信竹（下依序稱陳孟甫、陳利光、陳季良、陳治尹、陳信
    竹，與被上訴人合稱為林秀珠等6人）繼承；陳裴玉則於97
    年4月25日以夫妻贈與為原因，登記取得系爭土地應有部分1
    /3。兩造間就系爭土地並無不分割之特約，亦無因物之使用
    目的而有不能分割之情事，因無法協議分割，乃請求分割系
    爭土地。有關系爭協議書之分割方案，因陳軟、陳秋勇及陳
    糸之繼承人（即林秀珠等6人）前於86年間簽訂共有物分割
    協議書（下稱系爭協議書），約定系爭土地依系爭協議書附
    圖（見原審卷第59頁左上方）所示位置分為三大塊，由陳軟
    、陳糸、陳秋勇三房分得，自應依上開協議內容為原物分割
    。陳軟於系爭土地上設置簡易工寮（下稱系爭工寮）之位置
    ，與系爭協議書之約定不合，且其設置前未經其他共有人同
    意，該地上物之經濟價值不高，不應以其違反約定之現狀作
    為分割方案之參考等情，爰依民法第823條第1項、第824條
    規定，求為將系爭土地按本判決附圖（下稱附圖）、附表二
    編號1所示方式原物分割之判決。原審判決系爭土地按附表
    二編號1所示方式為原物分割，陳裴玉提起上訴，被上訴人
    答辯聲明：上訴駁回。
二、上訴人陳裴玉以：系爭土地係由陳軟、陳糸、陳秋勇3人之
    父陳阿文於50年間申請承領，自斯時起即由陳軟耕作並繳納
    放領地價款，若非陳軟之耕作及繳清地價款，陳糸、陳秋勇
    無法於62年間以放領為原因，登記取得系爭土地應有部分。
    雖共有人於86年間簽訂系爭協議書，但系爭協議書已罹於15
    年時效，且共有人均無受該分割協議拘束之意。又系爭土地
    僅由陳軟家族耕作利用，其餘共有人均無耕作之意；且系爭
    土地如附圖1314（B）所示部分上，有陳軟於簽訂系爭協議
    書前所搭設之系爭工寮，用以放置肥料、務農工具及作為耕
    作休憩之處所，與系爭土地之耕作息息相關，該部分土地乃
    陳軟家族主要耕作範圍，如將此部分土地分配予伊，可使陳
    軟家族持續在系爭土地上耕作，避免後續拆屋還地之爭議等
    語，故主張系爭土地應按附表二編號2所示方式為原物分割
    ，上訴聲明求為廢棄原判決。
三、視同上訴人陳秋勇、陳孟甫、陳利光、陳季良、陳治尹、陳
    信竹6人均同意按附表二編號1所示方式為原物分割。
四、本院判斷：
　㈠查系爭土地係兩造共有，面積4243.21平方公尺，各共有人應
    有部分比例如附表一所示，且系爭土地為都市計畫範圍之風
    景區土地，非屬農業發展條例第3條規定之耕地，無同條例
    第16條規定之耕地分割限制，亦無土地法第31條規定最小面
    積單位之分割限制，此有系爭土地登記謄本、新北市汐止地
    政事務所（下稱汐止地政事務所）109年9月23日新北汐地測
    字第1096112909號函在卷可稽（見本院卷第61至63頁；原審
    卷第27頁）。系爭土地依物之使用目的並無不能分割之情形
    ，契約亦未訂定不分割之期限，兩造復未能就分割方法為協
    議，是被上訴人依民法第823條第1項前段、第824條規定，
    請求分割系爭土地，自屬有據。
　㈡按分割之方法不能協議決定者，法院得因任何共有人之請求
    ，以原物分配於各共有人，此觀民法第823條第1項、第824
    條第2項第1款本文規定自明。裁判分割共有物訴訟，為形式
    之形成訴訟，事件本質為非訟事件，法院定共有物之分割方
    法，不受當事人聲明之拘束，應斟酌當事人聲明、陳述之旨
    意、共有土地之性質、經濟效用及兩造利益，公平決之；並
    以原物分割為原則，於原物分割顯有困難時，始得以變賣並
    分配價金之方式分割。查系爭土地上並無辦理保存登記之建
    物，此有現場照片及汐止地政事務所109年9月23日新北汐地
    測字第1096112909號函可證（見原審卷第27、40、41、117
    至119頁；本院卷第209頁），可見系爭土地採原物分割並無
    困難，自不宜採變賣分配價金方式分割。
  ㈢參以陳軟、陳系、陳秋勇三兄弟為訴外人陳阿文之子，林秀
    珠等6人為陳糸之繼承人，此為兩造所不爭（見本院卷第69
    、85、178頁），而兩造前於86年3月20日就系爭土地之分割
    事宜，簽訂系爭協議書，依該協議書第2條約定：系爭土地
    依系爭協議書附圖所示之位置分割為單獨所有等語，並於第
    4條約定：倘因地政法令不能分割時，同意依協議書附圖所
    示位置分管等語（見原審卷第57至60頁）。經核兩造於系爭
    協議書附圖所約定分割及分管之位置，與被上訴人所主張如
    附表二編號1所示分割方案中各房分得之位置大致吻合，堪
    認被上訴人之分割方案符合當時協議分割或分管之意向。
　㈣查系爭土地附圖1314（A）、（B）、（C）部分均非袋地，均
    得通行聯外道路，上三部分土地之價值相當，此為兩造所不
    爭（見本院卷第178、179頁）。陳裴玉雖主張：系爭土地係
    由陳軟、陳糸、陳秋勇3人之父陳阿文於50年間申請承領，
    自斯時起即由陳軟耕作並繳納地價，若非陳軟之耕作及繳清
    地價，陳糸、陳秋勇2人無法於62年間以放領為原因，登記
    取得系爭土地應有部分；系爭土地長期由陳軟及其家人耕作
    ，其餘共有人均無耕作之意；陳軟在附圖1314（B）部分上
    搭設系爭工寮，用以放置肥料及務農工具，作為耕作休憩之
    處所，與系爭土地之耕作息息相關，該部分土地乃陳軟主要
    耕作範圍，如將此部分土地分配予伊，可使陳軟家族持續在
    系爭土地上耕作，避免後續拆屋還地之爭議等語，並有現場
    照片及原審勘驗筆錄可參（見原審卷第40、41、101、102、
    117至119頁；本院卷第209頁）。陳裴玉固主張系爭土地係
    因陳軟繳納地價款，陳糸、陳秋勇2人始能放領取得等語，
    惟陳裴玉就此並未舉證，空言主張，尚不足採。且陳裴玉自
    承其未在系爭土地上耕作（見本院卷第215頁），應無權以
    共有人以外第三人陳軟之利用系爭土地事由，主張分配附圖
    1314（B）部分土地。查系爭土地係都市計畫範圍之「風景
    區土地」，非屬農業發展條例第3條規定之「耕地」，已如
    前述，是縱然僅陳軟家族在系爭土地上耕作，其餘共有人無
    耕作使用之情形，尚不應以陳軟家族擅自將系爭土地作為耕
    地使用，逕認陳裴玉有受耕作權利保護之必要。又陳軟在系
    爭土地附圖編號1314（A）、（B）、（C）部分均種植柚子
    、竹筍、柳丁、橘子等作物，並在如附圖1314（B）之紅色
    虛線方框部分搭建系爭工寮，此有原審勘驗筆錄、汐止地政
    事務所複丈成果圖為證（見原審卷第101、128頁），然陳軟
    使用系爭土地之範圍遍及附圖編號1314（A）、（B）、（C
    ）部分，顯與系爭協議書附圖編號3（見原審卷第59頁左上
    方）所約定之位置（按相當於附圖1314（A）部分）不同，
    陳裴玉並未舉證證明陳軟就系爭土地所為前開利用方式業經
    其他共有人同意，且縱採取陳裴玉主張之分割方案，陳軟在
    附圖1314（A）（C）部分所種植之作物，仍不免於剷除或遷
    植之結果。另陳軟於系爭土地上所設置之系爭工寮，僅係以
    鐵浪板及木條材料架設，並未申請建築執照，亦無申請農業
    用地作農業設施容許使用，此有新北市政府農業局109年10
    月7日新北農牧字第1091944211號、新北市汐止區公所109年
    9月30日新北汐工字第1092740768號函存卷可考（見原審卷
    第43、44頁）；且觀之現場照片（見原審卷第40、41、101
    、117至119頁；本院卷第209頁），可徵系爭工寮及所種植
    農作物之經濟價值有限，遷移所費成本不高。況陳裴玉供稱
    ：陳軟係於86年簽署系爭協議書前，即興建系爭工寮等語（
    見本院卷第94頁），則陳軟既已簽立系爭協議書，堪認其於
    簽署時對於約定分得系爭協議書附圖編號3（見原審卷第59
    頁左上方，按相當於附圖1314（A）部分）部分，並無異議
    或反對意見，則陳裴玉事後以其配偶陳軟設置之系爭工寮位
    在附圖1314（B）部分為由，主張分配該部分土地，有違誠
    信原則。復參酌陳軟、陳糸與林秀珠等6人簽立之系爭協議
    書，除約定系爭土地按該協議書附圖為分割外，另約定就汐
    止鎮社后段社后頂小段374地號土地（按重測後為北峰段110
    6地號土地）分為三大塊，由陳軟、陳秋勇、陳糸三房各分
    得一部分（見原審卷第57、60頁），惟陳軟竟於99年1月15
    日將上開374號土地贈與登記予其子陳炯裕等4人，使陳家三
    房無法依系爭協議書分割上開土地，彼此因而交惡，有本院
    109年度重上字第836號判決可參（見本院卷第127至133頁）
    ，致本件共有人無法就系爭土地之分割方法為協議等情，堪
    認系爭土地以按如附表二編號1所示方案為原物分配，符合
    土地性質、經濟利用價值，且為共有人間所得合理預期，符
    合兩造之利益，堪予採取。
五、綜上所述，系爭土地應依附表二編號1所示方法為原物分配
    。從而，原審為陳裴玉敗訴之判決，並無不合。上訴論旨指
    摘原判決不當，求予廢棄改判，為無理由，應駁回其上訴。
    　　
六、本件事證已臻明確，兩造其餘之攻擊或防禦方法及所用之證
    據，經本院斟酌後，認為均不足以影響本判決之結果，爰不
    逐一論列，附此敘明。陳裴玉雖聲請傳訊證人陳德旺，欲證
    明陳軟持續在系爭土地上耕作云云，惟系爭土地係都市計畫
    範圍之「風景區土地」，非屬農業發展條例第3條規定之「
    耕地」，不應以陳軟擅自將系爭土地耕作使用，逕認陳裴玉
    有受耕作權利保護之必要，業經本院認定如前，即無傳訊上
    開證人之必要，附此敘明。
七、據上論結，本件上訴為無理由，依民事訴訟法第449條第1項
    、第78條，判決如主文。
中　　華　　民　　國　　111 　年　　4 　　月　　20　　日
                  民事第十六庭  
                        審判長法  官  朱耀平
                              法  官  呂明坤
                              法  官  羅立德
正本係照原本作成。
如不服本判決，應於收受送達後20日內向本院提出上訴書狀（視
同上訴人合併上訴利益額需逾150萬元），其未表明上訴理由者
，應於提出上訴後20日內向本院補提理由書狀（均須按他造當事
人之人數附繕本）上訴時應提出委任律師或具有律師資格之人之
委任狀；委任有律師資格者，另應附具律師資格證書及釋明委任
人與受任人有民事訴訟法第466條之1第1項但書或第2項所定關係
之釋明文書影本。如委任律師提起上訴者，應一併繳納上訴審裁
判費。
中　　華　　民　　國　　111 　年　　4 　　月　　22　　日
　　　　　　　　　　　    　　書記官  葉蕙心　
附表一（分割前各共有人應有部分）：
編號 共有人 應有部分  1 陳裴玉  1/3  2 陳秋勇 1/3  3 陳孟甫 1/18  4 陳利光 1/18  5 陳季良 1/18  6 陳治尹 1/18  7 陳信竹 1/18  8 林秀珠 1/18 
附表二：
編號 共有人             分        割        方        法    1 林秀珠 兩造共有之新北市○○區○○段0000地號土地，面積4243.21平方公尺，應按以下方式原物分配予各共有人： 一、如附圖編號（A）（面積1414.41平方公尺）所示部分，分歸上訴人陳裴玉所有。 二、如附圖編號（B）（面積1414.40平方公尺）所示部分，分歸被上訴人及視同上訴人陳治尹、陳季良、陳信竹、陳利光、陳孟甫取得，並按每人應有部分1/6比例保持共有。 三、如附圖編號（C）（面積1414.40平方公尺）所示部分，分歸視同上訴人陳秋勇所有。    2 陳裴玉 兩造共有之新北市○○區○○段0000地號土地，面積4243.21平方公尺，應按以下方式原物分配予各共有人： 一、如附圖編號（A）（面積1414.41平方公尺）所示部分，分歸被上訴人及視同上訴人陳治尹、陳季良、陳信竹、陳利光、陳孟甫取得，並按並按每人應有部分1/6比例保持共有。 二、如附圖編號（B）（面積1414.40平方公尺）所示部分，分歸上訴人陳裴玉所有。 三、如附圖編號（C）（面積1414.40平方公尺）所示部分，分歸視同上訴人陳秋勇所有。